【裁判字號】    95,國,13
【裁判日期】    951005
【裁判案由】    國家損害賠償
【裁判全文】
臺灣桃園地方法院民事判決                95年度國字第13號
原      告  丙○○
被      告  桃園縣政府
法定代理人  甲○○
訴訟代理人  乙○○
被      告  丁○○○○○○
上列當事人間請求國家損害賠償事件，於民國95年9 月21日辯論
終結，本院判決如下：
    主  文
原告之訴及假執行之聲請均駁回
訴訟費用由原告負擔。
    事實及理由
一、本件被告丁○○○○○○未於言詞辯論期日到場，核無民事
    訴訟法第386條各款所列情形，爰依原告聲請，由其一造辯
    論而為判決。
二、本件原告主張：
  （一）原告之被繼承人李阿癸曾將其所有坐落桃園縣大園鄉○
        ○段田寮小段872-1 地號土地（重劃前地號為五三六號
        ）與被告丁○○○○○○簽訂三七五租約，然自民國五
        十七年起系爭土地即已作為中正機場勤務用地。六十三
        年間桃園縣政府辦理土地徵收時，即正式撥交中正機場
        使用，惟系爭土地卻漏列徵收而未完成徵收程序，但實
        際已由中正機場使用多年，則系爭土地早已廢耕（即不
        能自任耕作），依耕地三七五減租條例第16條第2 項規
        定，前開三七五租約即為無效，從而被告陳新發對系爭
        土地無三七五租約存在，況自六十二年以後被告陳正飛
        並未再辦裡續約之三七五租約登記，桃園縣大園鄉公所
        亦已於租約登記簿上將被告陳正飛佃農身分註銷（均詳
        見起訴狀）。
  （二）依大園鄉公所耕地租約登記簿記載：被告陳正飛雖於六
        十二年時最後續約六年，至六十八年租約期滿，即未再
        辦續約登記，從六十八年後，雙方已無租約存在。且系
        爭土地早於六十三年間辦理中正國際機場新建工程時，
        被告即已將土地撥交中正國際機場使用，被告陳正飛即
        放棄耕作，依耕地三七五減租條例第十六條第一項前揭
        及第二項規定租約即屬無效，原告無庸為終止租約之表
        示，被告陳正飛即無從主張租約之權利（參見原告九十
        五年九月二十一日準備書狀）。
  （三）被告桃園縣政府於九十一年九月間，發覺系爭土地漏未
        辦理徵收，即補辦徵收程序，應發給地主補償款。詎大
        園鄉公所卻於91年12月1 日依被告陳正飛之請求，將已
        無租約關係之被告陳正飛補發其三七五租約，並在租約
        登記簿上補登為承租人，並函告知情之被告桃園縣政府
        ，將之列為佃農，因系爭土地漏列徵收，而本應補發給
        地主補償費新台幣2,765, 750元，卻誤補發給被告陳正
        飛領取等語。
  （四）先位聲明：依民法第一百八十六條侵權行為法律關係及
        國家賠償法第二條規定，請求被告桃園縣政府應給付原
        告及其他共有人新台幣二百七十六萬五千七百五十元及
        自起訴狀繕本送達翌日起至清償日止，按年利率百分之
        五計算之利息。及願供擔保准予假執行。
  （五）備位聲明：依民法第一百八十四條、第一百七十九條侵
        權行為及不當得利法律關係，請求被告陳正飛應給付原
        告及其他共有人新台幣二百七十六萬五千七百五十元及
        自起訴狀繕本送達翌日起至清償日止，按年利率百分之
        五計算之利息。及願供擔保准予假執行。
二、被告桃園縣政府則以：
  （一）被告機關僅為本件徵收之主辦機關，負責辦理徵收補償
        費之發放及用地之取得登記事宜，有關系爭土地是否訂
        有375 租約，並非被告機關之權責，然被告機關於辦理
        徵收補償費之發放，仍應依規定就被徵收之土地先行查
        明是否訂有375 租約，並分別核算出承租人應領之補償
        費。系爭土地上原既有375 租約存在，並至62年間仍有
        續約，且截至91年間辦理本案徵收時，系爭土地租佃雙
        方均未曾提出租約之終止或註銷登記，是以大園鄉公所
        認系爭土地之375 租約仍然有效。被告桃園縣政府即依
        平均地權條例第11條及土地徵收作業手冊第二章作業程
        序第拾貳節一規定，據依前開375 租約將3 分之1 之徵
        收補償費2,765,750 元，發給承租人即被告陳正飛，依
        法並無違誤。
  （二）前開375 租約係屬私約，租約當事人間就租約權利義務
        上之爭議亦屬私權爭執，原告當時既認本件375 租約無
        效，應另依耕地375 減租條例第26條規定，經由申請調
        解、調處及移送法院審理等程序而為主張，原告未於當
        時依前開規定主張其權利，顯有默認該375租約存在之
        事實。
  （三）大園鄉公所雖於91年12月24日始查復系爭土地訂有375
        租約，然原告於91年11月13日會同訴外人李欽輝、王李
        杏及其他繼承人領取系爭土地之徵收補償費時，被告機
        關即已將系爭土地訂有375 租約之事實告知原告，並於
        土地業戶具領補償費聯單（被證九）內記明扣除佃農3
        分之1 補償費之實際數額，原告卻聲稱其係於95年6 月
        間向被告桃園縣政府函詢時始發現上情，顯然與事實不
        符。
  （四）被告以上揭事由置辯，並請求判決駁回原告之訴及假執
        行之聲請。
三、不爭執事實：
    原告主張其被繼承人李阿癸曾就其所有坐落桃園縣大園鄉○
    ○段田寮小段872-1 地號土地（重劃前地號為五三六號）與
    被告丁○○○○○○簽訂三七五租約（以下簡稱系爭耕地三
    七五租約），並於六十二年續約。續約後，系爭土地經徵收
    作為中正機場勤務用地。六十三年間桃園縣政府辦理土地徵
    收時，即正式撥交中正機場使用，惟系爭土地卻漏列徵收而
    未完成徵收程序，但實際已由中正機場使用多年，被告桃園
    縣政府於九十一年九月間，發覺系爭土地漏未辦理徵收，即
    補辦徵收程序，除發給地主補償款外，尚依桃園縣大園鄉公
    所認定系爭土地上有被告陳正飛之三七五租約，而從應發給
    地主補償款中扣除新台幣2,765,75 0元，發給被告陳正飛領
    取之事實，為被告桃園縣政府所是認，並有原告提出之土地
    登記謄本影本一份、桃園縣大園鄉公所九十五年六月十九日
    大鄉民字第0950012536號函一份、桃園縣大園鄉三七五耕地
    租約登記簿影本一份，及被告桃園縣政府提出之內政部九十
    一年九月十七日台內地字第091006 1695 號函影本一份、桃
    園縣政府九十一年九月二十五日府地用字第09102101021 號
    公告影本一份、台灣省桃園縣大園鄉鎮耕地租約登記簿影本
    一份在卷可稽，是原告此部分之主張堪信為真實。
四、本件原告當事人不適格：
    按公同共有物權利之行使，除依其公同關係所由規定之法律
    或契約另有規定外，應得公同共有人全體之同意，而以公同
    共有之財產為訴訟標的者，其法律關係之性質既須合一確定
    ，故非由公同共有人全體或得其他公同共有人全體之同意起
    訴或被訴，於當事人之適格即有欠缺（參照最高法院82年上
    字第2198號判決要旨）。本件原告主張其被繼承人李阿癸所
    有之系爭土地因徵收遭不法侵害之情，該系爭土地為李阿癸
    所有，並未辦理繼承分割登記，有土地登記謄本一紙在卷可
    稽，李阿癸之前揭系爭土地即為原告及其全體繼承人公同共
    有。本件原告提起本件訴訟時，並未證明曾得全體共有人同
    意，依前揭說明，本件應有當事人不適格情事，原告之請求
    應予駁回。
五、被告桃園縣政府發放補償金予被告陳正飛之行為，是否符合
    國家賠償法第二條之「不法」要件？
  （一）按依法徵收土地為出租耕地時，主管機關應以所得之補
        償地價扣除土地增值稅後餘額三分之一，發放補償承租
        人，平均地權條例第十一條第一項、第二項定有明文。
  （二）本件被告桃園縣政府答辯：交通部民用航空局於六十四
        年間辦理中正國際機場新建工程徵收時，漏未將系爭土
        地列入徵收，嗣於八十九年間經李欽輝（即李阿癸之繼
        承人）陳情並經被告查明更正相關地籍資料後，交通部
        民用航空局乃於九十一年編造徵收計畫書，並報內政部
        核准徵收，被告桃園縣政府即於九十一年九月二十五日
        公告徵收，並向桃園縣大園鄉公所查詢系爭土地是否有
        耕地三七五租約存在，經桃園縣大園鄉公所函復系爭土
        地訂有三七五租約，被告桃園縣政府即自應發給原告及
        其他繼承人補償地價扣除三分之一發予被告陳正飛之情
        ，為原告所不爭執，並有原告提出之桃園縣政府九十一
        年十二月十二日府地用字第0910 275028 號函，及被告
        提出之內政部九十一年九月十七日台內地字第09100616
         95 號函、桃園縣政府九十一年九月二十五日府地用字
        第0902101021號公告、桃園縣政府九十一年十月三日府
        地用字第0910215212號函、桃園縣大園鄉公所九十一年
        十二月二十四日大鄉民字第0910024784號函在卷可稽，
        堪信為真實。是被告桃園縣政府依桃園縣大園鄉公所認
        定系爭土地上訂有三七五租約，並自應發給原告及其他
        繼承人之補償地價扣除三分之一，發放補償予系爭土地
        三七五租約之承租人即被告陳正飛，經核與前揭平均地
        權條例第十一條第一項、第二項之規定程序相符，本件
        並無不法情事。
  （三）如前所述，本件被告桃園縣政府所屬公務員於辦理系爭
        土地徵收補償執行公務時，既無不法，原告起訴主張侵
        權行為及國家賠償，即屬無據，應予駁回。
六、本件另應審究為「系爭土地於九十一年間徵收時，系爭耕地
    三七五租約是否存在？」：
  （一）如上所述，被告陳正飛為系爭土地之三七五租約承租人
        ，並於六十二年續約，續約後，系爭土地於六十三年供
        中正國際機場為「勤務用地」，則被告陳正飛無法繼續
        耕作，係屬不可抗力因素所致，尚難認有耕地三七五減
        租條例第十六條「不自任耕作」之情事，系爭耕地三七
        五租約即非無效，是原告主張系爭耕地三七五租約無效
        ，顯不足採。
  （二）按承租人於租期屆滿後仍為租賃耕地之耕作收益，出租
        人不即表示反對之意思，依耕地三七五減租條例第一條
        適用民法第四百五十一條之規定，視為以不定期限繼續
        契約（最高法院47年台上字第1568號判例要旨參照）。
        ，若未續訂，應解為以六年期限繼續契約（最高法院八
        十七年台上字第一一八五號判決要旨參照）。如前所述
        ，被告陳正飛未為耕作，係屬不可抗力，於不可抗力原
        因消滅後，被告陳正飛應仍有繼續耕作收益之意，是系
        爭耕地三七五租約，雖於六十二年續約後，均未再續約
        ，仍應視為每六年之耕地三七五租約。故原告主張系爭
        耕地三七五租約於六十二年續約六年後期滿即不存在，
        即非可採。
  （三）綜上所述，系爭土地於九十一年徵收時，系爭耕地三七
        五租約仍屬存在，被告陳正飛既係系爭耕地三七五租約
        之承租人，於桃園縣政府徵收系爭土地時，領取補償地
        價款，即屬有法律上之原因，是原告依不當得利及侵權
        行為法律關係請求被告給付補償地價款，為無理由。
七、綜上所述，原告之請求為無理由，其假執行之聲請即無所附
    麗，應併予駁回。
八、結論：原告之訴為無理由，依民事訴訟法第385 條第1 項前
    段、第78條，判決如主文。
中    華    民    國    95    年    10    月    5     日
                  民事第一庭    法  官  吳爭奇
以上正本係照原本作成
如對本判決上訴，須於判決送達後20日內向本院提出上訴狀
中    華    民    國    95    年    10    月    5     日
                                書記官  黃泰能


司法院資訊處製作；財團法人民間司法改革基金會備份。
